臺北高等行政法院判決
　　　　　　　　　　　　　　　　　　 93年度簡字第01367號
原　　　告　甲○○
被　　　告　宜蘭縣宜蘭市公所
代　表　人　乙○○（市長）
訴訟代理人　丙○○
上列當事人間因廢棄物清理法事件，原告不服宜蘭縣政府中華民
國93年9月22日府訴字第0930051367號訴願決定，提起行政訴訟
。本院判決如下：
　　主  文
原告之訴駁回。
訴訟費用由原告負擔。
　　事  實
一、事實概要：原告於民國92年7月16日上午6時25分駕駛車號U5
    -5925之自小客車在宜蘭縣宜蘭市○○路（門牌整編為中山
    路2段）舊縣議會前丟棄垃圾，為被告機關所屬稽查人員查
    獲其未依規定時間內將垃圾丟棄，影響環境衛生及市容觀瞻
    為由，被告爰以原告違反廢棄物清理法第27條第11款之規定
    ，以92年10月13日宜市清字第0920018434號函附92年10月13
    日宜市清字第00120號處分通知單，處以新台幣（下同）1,6
    00元之罰鍰；原告不服，提起訴願，經宜蘭縣政府以違規地
    點設置公告牌示係屬執行機關就一般廢棄物收集時間所為之
    公告，與廢棄物清理法第27條第11款規範之其他經主管機關
    公告之污染環境行為有別，被告未依廢棄物清理法第12條及
    同法第 50條第2款規定裁罰，處分法條有所違誤為由，以93
    年3月4日府訴字第0920142975號訴願決定書撤銷原處分；被
    告另以原告違反廢棄物清理法第27條第1款及第50條第3款規
    定，以93年3月22日市清字第0930005140號函附93年3月23日
    宜清字第0012號處分書，處以1,600元之罰鍰；原告猶表不
    服，提起訴願，經訴願決定駁回，原告猶未甘服，遂向本院
    提起行政訴訟。
二、兩造主張：
甲、原告起訴意旨略以：
  (一)提起本訴訟之主要理由依據有三：(1)提前35分鐘丟垃圾是類
    似私法債權期前行使之性質，非行政罰鍰處罰之對象。(2)若
    前述理由不被接受，原告基於自己行為當時的情況，認為有
    足夠的理由，可推翻原處分時對原告的「過失推定」。(3)就
    原告之前述行為事實，在人權憲法所建構之價值體系中評價
    ，罰鍰1,600元之處分，輕重額已失衡。
  (二)依行政法上之分類：「垃圾清運」歸類為「單純高權行政」
    ，即屬於國庫行政中的給付行政，不涉及公權力之行使。違
    反不違反之法律效果，都應只是類似民法上之債務不履行效
    果。雙方當事人應該不能擁有罰鍰權！此一理由，原告在歷
    次之訴願書中均予提出，而訴願決定機關均未有任何評論與
    准駁之理由說明。
  (三)原告因不知有時間限制，而提前35分鐘去被告機關指定之地
    點交運垃圾一年多以來。被告與訴願決定機關，就被告之「
    公告行為」與「開單告發行為」所依據之法條就莫衷一是：
    其第1次處分罰鍰原告之妻許慧娟6千元時，所引之法條為廢
    棄物清理法第27條11款及第50條第3款，經訴願後第2次罰原
    告時同樣引第27條11款及第50條第1款，但只罰1,600元。經
    訴願決定機關撤銷，要求其依第12條及第50條第2款，向原
    告另為處罰。但之後卻被告所採。第3次處罰原告時又依第
    27條第1款及第50條第1款，經提起訴願，又經訴願決定機關
    撤銷：改依第12條及第50條第2款「自為決定」，駁回原告
    之訴願。訴願決定機關所建議者，被告不採，必有其難言之
    理。而訴願決定機關撤銷被告所引者亦部分言之成理。可見
    各有所棄，各有所屬。唯依「清運垃圾屬單純高權行政」之
    法理可知，兩者所引之法條，均不為原告置放垃圾時之行為
    所該當。因為這只是單純的履約行為，因「無過失」而期前
    請求清運；這樣的法律關係，負責清運的被告，根本不得行
    使公權力，而告發原告。
  (四)一年多以來，被告機關之公告行為及罰鍰處分，所依附之法
    條已搬移過數次，為何會如此「不能確定」，理由就在於行
    政部門不願面對「垃圾清運屬單純高權行為」之事物本質與
    法理基礎。強引「高權行政」之法條以遇用，以致「有點像
    ，但又不像」之適用結果。
  (五)原告認為在為交運垃圾行為時，已盡相當之注意義務，並無
    過失：
  1.首先主觀上，原告認為垃圾清運之法律性質為單純高權行攻
    ，已如前述。
  2.每個人都會製造垃圾，宜蘭市民每個人都需要被告之垃圾清
    運服務，但每天垃圾車通過自己遇合交運的地點時，每個人
    不一定都剛好有空閒可交運垃圾，尤其是社會上有白天、小
    夜、大夜三班輪班制，不同之上班族群，有人可能每天垃圾
    車經過時他都正在上班，根本無法交運垃圾。因此原告主觀
    上推定，被告應會有配套措施．即「有原則，就有例外」會
    原則上利用「白天班」（朝八晚四或朝九晚五）下班後之時
    約間收集垃圾，另外例外地會在兩個固定點全天候收集以滿
    足其他「小夜班」「大夜班」者之需求。因此，原告未曾想
    過「例外之配套措施」會是有時間限制，也未曾想到例外之
    配套（縱使有時間限制），會限定在早上7點到9點，方便「
    白天班」之市民，上班途上交運。如此一來根本就沒有針對
    上「小、大夜班」的市民有配套措施，其實這些市民早已繳
    交了垃圾清運費（附隨水費徵收），這樣對他們不就太不公
    平了嗎？太不尊重這些市民的基本人權了嗎？不過以上之要
    求有「例外配套」之人權保障推理，事實證明只是原告「想
    太多了！」
  3.原告為前述行為事實時，地上早已放置了很多垃圾！而確實
    未曾看見路旁之公告牌，非如最後一次訴願決定書所認定之
    事實，「原告既知該地為垃圾清運處，唯獨就限制丟棄之
    時間視而不見，顯與常理有違。」原告自行回想當時之情境
    原因應有二：(1)原告家中堆積之垃圾已有多日，真的急於要
    把垃圾交運出去，經鄰居告知宜蘭火車站旁與渭水路舊縣議
    會旁二處可交運，遂前夜整理好家中垃圾，隔日清晨做運動
    時拿去丟，當到達現場時看到地上已有許多垃圾堆放，心想
    「找對地方了」，雖非「欣喜若狂」，但也應該有「如釋重
    負」之程度，因為還有人「半夜」拿垃圾出來丟的！因此，
    在如此情況下，不再去搜尋公告牌之存在與否及時間限制才
    是常理吧！(2)雖然原告為前述行為事實時，曾有一老人出現
    （此人之是否出現，在原告印象中，其實很有限，只是當被
    告於50多日後告發原告之妻時，原告才依希回想當初曾有
    這麼一個人），以他的狀況回想當時可能的第一個反應，會
    是有沒有非理性的攻擊性行為，而不是他是有權機關的代表
    ，要指導原告如何交運垃圾。甚至原告懷疑他正在玩一種「
    不聽老人言，吃虧在眼前」的陷阱遊戲。不僅沒有達到指導
    的效果，反而吸引原告注意力，剝奪原告最後認清市公所公
    告牌之內容機會。（此部分雖被告均未爭執，但未為訴願決
    定機關採納故懇請鈞院勘驗被告就原告之前述行為事實自下
    車交運垃圾至開車離去之錄影錄音資料）。
   4.「人民有知法的義務」，或許原告也不能主張因未見公告
     牌而免責。但原告懷疑，被告如此簡單之公告算不算是「
     法」？它是否已俱足或立與生效要件？
  (六)在人權憲法的價值體系中，所呈現的應該是一個客觀的標準
    。垃圾清運的工作，若是由私人承攬，原告不明可交運時間
    而提前35分鐘，提放的法律效果，應只是拒收或損失填補；
    為何交由被告清運，就會有更嚴厲的效果呢？提前35分鐘交
    運垃圾的行為，在人權憲法價值體系中真的有那麼壞嗎？到
    底侵害了什麼法益？公益？被告機關之處分書上寫著「未依
    規定時間內，將垃圾丟棄影響環境衛生及市容觀瞻」：(1)是
    違反時間規定？(2)還是影響環境衛生及市容觀瞻？前者是一
    個客觀標準，而原告確實違反；後者是一個不確定法律概念
    ，原告之前述受罰行為，已把垃圾「打包」乾淨，根本不該
    當於後者。至於違反時間規定，既然無害於「公益」，只不
    過是違反「威權」。
  (七)縱使要承認垃圾清運為「高權行政」之一部分，原告因不明
    時間規定，違反被告機關之時間規定就要受罰，以建立服從
    關係；而訴願決定機關明文要求被告機關遵守依「第12條及
    第50條第2款另為適法之處分」。被告不遵守、違反上級機
    關規定卻可不受罰。這樣的差別待遇，真的是人權憲法價值
    體系所允許的嗎？還是「官官相護」舊官僚思想在作祟！
  (八)綜上所言，爰請求撤銷訴願決定及原處分。
乙、被告答辯意旨略以：
  (一)被告自89年10月1日起配合環保局政策採行垃圾不落地清運
    方式，並於實施前印製宜蘭市「垃圾不落地路線時間表」街
    道圖並發送各家戶參閱，市公所更為便利夜間無法丟棄垃圾
    之民眾於每星期一至星期六上午7時至9時在公所旁（即違規
    人置放垃圾處）及宜興路鐵路宿舍旁各停放乙部垃圾車。
  (二)但本所之便民措施卻使許多民眾不僅不依規定提放垃圾更使
    該二處垃圾定點成為轄內之髒亂點，導致附近居民之怨聲載
    道。
  (三)為落實政策及法令之確實執行，也為鼓勵及關心環境清潔的
    大部份守法民眾，本所特派稽查人員於非垃圾提放時間於該
    處攝影，並依法告發處分。
  (四)本所依攝影之證據，經向監理站查詢車輛所有人資料，再依
    廢棄物清理法告發處分。
  (五)因車輛所有人非實際違規人，本所依行政院環保署92年10月
    21日環署廢字第0920073321號函改罰違規人。
  (六)因原告違反「廢棄物清理法」第27條第1款暨「一般廢棄物
    回收清除處理辦法」，本所依廢棄物清理法第50條第3款處
    罰1,600元整，於法並無不合。
  (七)原告於訴狀中敘述諸多事項但卻一再規避違法之事實，環境
    清潔之維護應是每個人不可推卸之責任，原告人確實違反廢
    棄物清理法第27條，本所依廢棄物清理法第50條第3款處分
    ，於法並無不符；爰請求判決駁回原告之訴。
    理  由
一、按「在指定清除地區內嚴禁有下列行為：一、隨地吐痰、檳
    榔汁、檳榔渣，拋棄紙屑、煙蒂、口香糖、瓜果或其皮、核
    、汁、渣或其他一般廢棄物。．．」、「有下列情形之一者
    ，處新臺幣1,200元以上6千元以下罰鍰。經限期改善，屆期
    仍未完成改善者，按日連續處罰：‧‧三、為第27條各款行
    為之一。」，分別為行為時廢棄物清理法第27條第1款及第5
    0條第3款所明定。
二、本件係原告於92年7月16日上午6時25分許，駕駛車號U5-592
    5之自小客車，在宜蘭縣宜蘭市○○路○段舊縣議會前丟棄垃
    圾，為被告機關所屬稽查人員查獲其未依規定時間內將垃圾
    丟棄，影響環境衛生及市容觀瞻為由，被告認原告係違反廢
    棄物清理法第27條第1款之規定，依同法第50條第3款規定，
    處以1,600元之罰鍰；原告則表不服，為如事實欄所載之主
    張。
三、經查：
  (一)原告於92年7月16日上午6時25分許，駕駛車號U5-592 5之自
    小客車，在宜蘭縣宜蘭市○○路○段舊縣議會前丟棄垃圾之
    事實，有照片一紙在卷足憑，且為原告所不爭執，洵堪認定
    。
  (二)按司法院釋字第275號解釋謂：「人民違反法律上之義務而
    應受行政罰之行為，法律無特別規定時，雖不以出於故意為
    必要，仍須以過失為其責任條件。但應受行政罰之行為，僅
    須違反禁止規定或作為義務，而不以發生損害或危險為其要
    件者，推定為有過失，於行為人不能舉證證明自己無過失時
    ，即應受處罰。」。被告自89年10月1日起配合環保局政策
    採行垃圾不落地清運方式，並於實施前印製宜蘭市「垃圾不
    落地路線時間表」街道圖並發送各家戶參閱，被告更為便利
    夜間無法丟棄垃圾之民眾，於每星期1至星期6上午7時至9時
    在公所旁及宜興路鐵路宿舍旁各停放乙部垃圾車。況被告於
    違規地點設置公告牌示「未依規定時間（上午7時至9時）將
    垃圾丟棄影響環境衛生及市容觀瞻，依廢棄物清理法處分最
    高6千元整」，有宜蘭市「垃圾不落地路線時間表」街道圖
    及92年4月8日所拍照公告內容各一紙可考；查原告既知該地
    為垃圾清運處，惟未注意該公告所規定丟棄垃圾之時間，縱
    非故意，亦難謂無過失；揆諸上開司法院解釋，仍應受處罰
    ；從而，被告認原告係違反廢棄物清理法第27條第1款之規
    定，依同法第50條第3款規定，處以1,600元之罰鍰，自屬依
    法有據。
四、至原告主張依行政法上之分類：「垃圾清運」歸類為「單純
    高權行政」，即屬於國庫行政中的給付行政，不涉及公權力
    之行使，違反不違反之法律效果，都應只是類似民法上之債
    務不履行效果乙節。查所謂「高權行政」，即屬公權力行政
    ，指國家居於統治主體適用公法規定所為之各種行政行為；
    其對象不僅存在於人民與國家之間，亦存在於人民與地方自
    治團體之權利義務關係事項；公權力行政常涉及人民權利義
    務之創設、確認、變更或廢止，因此須受依法行政原則所支
    配，不僅實質上不得違反法律之規定，於手續上亦屬法規所
    欲規律之事項。本件原告未依行政機關所規定時間內丟棄垃
    圾，而被告依廢棄物清理法之規定予以處罰，係屬依法行政
    ，否則會告成環境髒亂，是原告上開主張，容有誤解，尚難
    可採。
五、綜上所述，原處分與法並無不合，訴願決定予以維持，亦無
    違誤。原告徒執前詞，聲請撤銷原處分及訴願決定，為無理
    由，應予駁回。又本件依卷內資料，事證已臻明確，爰不經
    言詞辯論為之，併此敘明。
據上論結，本件原告之訴為無理由，爰依行政訴訟法第236條、
第195條第1項後段、第98條第3項前段，判決如主文。
中　　華　　民　　國　　94　　年　　8　　月　　4　　日
                         第七庭  法  官　 黃  秋  鴻
上為正本係照原本作成。
本件以訴訟事件所涉及之法律見解具有原則性者為限，始得於本
判決送達後20日內向本院提出上訴狀並表明上訴理由，如已於本
判決宣示後送達前提起上訴者，應於判決送達後20日內補具上訴
理由（均按他造人數附繕本），且經最高行政法院許可後方得上
訴。
中　　華　　民　　國　　94　　年　　8　　月　　4　　日
                                     書記官   王琍瑩
